【裁判字號】    98,簡上,147
【裁判日期】    981230
【裁判案由】    債務人異議之訴
【裁判全文】
臺灣板橋地方法院民事判決             98年度簡上字第147號
上  訴  人  大眾商業銀行股份有限公司
法定代理人  丙○○
訴訟代理人  甲○○
被上訴人    丁○○
                        2樓
            庚○○○
訴訟代理人  己○○
上列當事人間債務人異議之訴事件，上訴人對於中華民國98年6
月19日本院板橋簡易庭98年度板簡字第1193號第一審判決提起上
訴，經於中華民國98年12月16日言詞辯論終結，本院判決如下：
    主          文
上訴駁回。
第二審訴訟費用由上訴人負擔。
    事 實 及 理 由
壹、程序方面：上訴人經合法通知，未於言詞辯論期日到場，核
    無民事訴訟法第386條各款所列情形，爰依被上訴人之聲請
    ，由其一造辯論而為判決。
貳、當事人之主張：
一、上訴人方面：上訴人經合法通知，未於言詞辯論期日到場，
    據其前於準備程序到場及所提之準備書狀所為之聲明及陳述
    略以：
    聲明：(一)原判決廢棄。(二)駁回被上訴人在第一審之訴。
    其陳述除與原判決記載相同者，茲引用之外，補稱：
(一)本件兩造之爭議係為被上訴人等知悉繼承開始之日期，上訴
    人現提出第一順位繼承人所聲明拋棄繼承之狀紙，舉證被上
    訴人於民國92年12月即已受通知被繼承人陳榮全死亡之事。
    被上訴人係提起訴訟之人，並未提出上訴人所信服之證據，
    依常情，被繼承人陳榮全為被上訴人之么弟，自小應受兄姐
    （被上訴人）之疼愛，怎有往生後經五年多兄姐仍不知曉之
    情事？另繼承系統表得知被繼承人之二兄陳榮豐於95年1月
    20日死亡，辦理喪事時不見么弟列席，兄弟姊妹及親友間不
    相詢問，實不可思議。
(二)證據：除援用第一審所提證據外，補提乙○○、戊○○92
    年12月1日提出之聲請拋棄繼承權狀、王冠捷、王銘輝、游
    鴻恆、游沛瑜92年12月1日提出之聲請拋棄繼承權狀、陳榮
    全之繼承系統表等影本為證據，並聲請訊問證人乙○○、戊
    ○○。
二、被上訴人方面：
    聲明：請求駁回上訴。
    其陳述除與原判決記載相同者，茲引用之外，補稱：
(一)上訴人狀稱本件訴訟雙方爭議之部分，係為被上訴人等知悉
    繼承開始之日期，並提出第一順位繼承人所聲明拋棄繼承之
    狀紙，舉證被上訴人於92年12月即已受通知被繼承人陳榮全
    死亡之事，此舉證已違爭議點。參照民法第1138條，繼承順
    序之要義，後順位繼承人之繼承權應以先順位全體繼承人皆
    拋棄繼承為前題，知道被繼承人死亡，並不能推論為知悉先
    順位繼承人已拋棄繼承；又依民法第1174條第3項之規定「
    拋棄繼承後，應以書面通知因其拋棄而應為繼承之人。但不
    能通知者，不在此限」已說明後順位繼承人應以接獲先順位
    繼承人之書面通知為知悉得繼承之要件。本案第一順位繼承
    人之拋棄繼承並未曾通知被上訴人，被上訴人係於98年2 月
    17日經中國信託商業銀行股份有限公司委託業欣財信管理股
    份有限公司專訪通知後，方知悉得繼承訴外人陳榮全之事實
    。
(二)本案原審時已經貴院簡易庭依職權調閱92年度繼字第1580號
    、第1584號拋棄繼承卷，卷內繼承系統表均未列被上訴人為
    因拋棄而應為繼承之人，且無書面通知被上訴人之事證。顯
    然第一順位繼承人於拋棄繼承後，並無「分別通知其他繼承
    人」之事實。
(三)訴外人陳榮全業於民國92年10月20日死亡，至今已逾五年餘
    ，上訴人為何不曾對被上訴人等提出清償要求，直到98年3
    月3日被上訴人聲明拋棄繼承後才急忙聲請對被上訴人強制
    執行，上訴人延宕五年多的時間不提清償，有違常理，令人
    懷疑，乘被上訴人尚不知得繼承之際，蓄意圖謀高額循環利
    息與違約金，並陷被上訴人於不利。
(四)原審訴訟時上訴人僅以被上訴人拋棄繼承部分有不實陳述云
    云置辯，要求庭後補送答辯狀，庭上以時效已過，駁回上訴
    人之要求，並無上訴人陳述之事實。
(五)按民法第1175條規定「繼承之拋棄，溯及於繼承開始時發生
    效力。」被上訴人既已合法拋棄繼承，自繼承開始時，即不
    為繼承人，故不取得陳榮全之權利，亦不負擔陳榮全之債務
    。
(六)證據：除援用第一審所提證據外，補提業欣財98年2月17日
    專訪通知書、臺灣板橋地方法院98年4月7日板院輔家試98年
    度繼字第641號函等影本為證據。
參、本院依職權調閱92年度繼字第1580號、第1584號及98年度繼
    字第641號民事卷宗。
肆、得心證之理由：
一、本件被上訴人於第一審起訴主張上訴人即債權人以被上訴人
    之弟陳榮全向上訴人借款，尚有新臺幣（下同）344,242元
    猶未清償，因陳榮全已於民國92年10月20日死亡，其配偶及
    子女均拋棄繼承，父母又早亡，被上訴人等為陳榮全之兄弟
    姐妹即其第三順位繼承人，上訴人乃主張被上訴人應繼承陳
    榮全之債務，聲請就被上訴人之財產為強制執行，業經鈞院
    民事執行處98年度司執土字第23109號執行在案；然被上訴
    人係於98年2月17日經銀行專訪通知後，方得悉繼承陳榮全
    之情事，並即於98年3月3日向鈞院聲明拋棄繼承，經鈞院以
    板院輔家試98年度繼字第641號函准予備查在案，被上訴人
    既已合法拋棄繼承，應不取得陳榮全之權利，亦不負擔即陳
    榮全之債務，故依強制執行法第14條規定提起債務人異議之
    訴，並聲明請求撤銷強制執行程序等語。但為上訴人所否認
    ，並抗辯稱被繼承人陳榮全為被上訴人之么弟，自小應受被
    上訴人等即其兄姐之疼愛，豈有死亡5年多後，兄姐仍不知
    曉之情事？另依繼承系統表得知，陳榮全之二兄陳榮豐前於
    95年1月20日死亡，於辦理陳榮豐之喪事時，應即可知見其
    么弟陳榮全死亡之情事，且依陳榮全之第一順位繼承人拋棄
    繼承之聲請狀所載，其應已通知被上訴人，使被上訴人等知
    悉，被上訴人拋棄繼承已經逾法定期間，因而聲明請求駁回
    被上訴人之訴等語。經查，關於本件被上訴人主張其弟陳榮
    全已於92年10月20日死亡，其第一順位繼承人均已拋棄繼承
    一節（陳榮全已與配偶於88年9月8日離婚，故拋棄繼承不包
    括配偶在內，被上訴人此部分陳述有誤），為上訴人所不爭
    執，且經本院依職權調取本院92年度繼字第1580號、第1584
    號民事卷宗核閱結果，被繼承人陳榮全之2名女兒乙○○、
    戊○○已於92年12月1日具狀向本院聲請拋棄其對於陳榮全
    之繼承權，並經本院以92年12月4日板院通家堂繼字第1580
    號函准予備查，又陳榮全之3名外孫即其女兒乙○○、戊○
    ○之子女王冠捷、游鴻恒、游沛瑜等3人，亦於同日具狀聲
    請拋棄其對於陳榮全之繼承權，亦經本院以權，並經本院以
    92年12月4日板院通家堂繼字第1584號函准予備查，則被上
    訴人此關於陳榮全之第一順位繼承人均已拋棄繼承部分之主
    張自堪信為真實。
二、按74年6月3日修正之民法第1174條規定：「（第1項）繼承
    人得拋棄其繼承權。（第2項）前項拋棄，應於知悉其得繼
    承之時起二個月內以書面向法院為之。並以書面通知因其拋
    棄而應為繼承之人。但不能通知者，不在此限。」，嗣97年
    1月2日修正之民法第1174條規定：「（第1項）繼承人得拋
    棄其繼承權。（第2項）前項拋棄，應於知悉其得繼承之時
    起三個月內，以書面向法院為之。（第3項）拋棄繼承後，
    應以書面通知因其拋棄而應為繼承之人。但不能通知者，不
    在此限。」；又按「繼承人拋棄其繼承權時，應於知悉其得
    繼承之時起二個月內以書面向法院為之，並以書面通知因其
    拋棄而應為繼承之人。但不能通知者，不在此限。為九十七
    年一月二日修正前民法第一千一百七十四條所明定。準此，
    繼承權之拋棄，自指繼承開始後，繼承人依法定方式於法定
    期間內而為否認自己開始繼承效力之意思表示。亦即繼承人
    於知悉其得繼承之時起二個月內如以書面向法院為之，即生
    拋棄繼承權之效力。至於該條第二項後段規定『並以書面通
    知因其拋棄而應為繼承之人。但不能通知者，不在此限』之
    文義內容，對照該條於七十四年六月三日修正時，在立法院
    審查會說明修正之理由：行政院、司法院修正條文以『並附
    具同一順序及次順序繼承人名冊』為拋棄繼承之生效要件之
    一，實課拋棄繼承人以過重之責任，審查會期期以為不可。
    爰修正為『並以書面通知因其拋棄而應為繼承之人。但不能
    通知者，不在此限』，使負較合理之責任等意旨，其目的顯
    在使後順位繼承人得以早日知悉前順位繼承人拋棄繼承之情
    事，以決定是否限定繼承或拋棄繼承，使繼承之法律關係儘
    早確定而已，非謂拋棄繼承權之人未以書面通知順序在後之
    應為繼承人，即不生拋棄繼承權之效力。足見該條第二項後
    段規定以書面通知因其拋棄而應為繼承之人，非屬聲明拋棄
    繼承之生效要件。此參酌九十七年一月二日修正民法第一千
    一百七十四條之理由已詳加說明：『現行條文第二項後段規
    定，於實務運作易使誤認通知義務為拋棄繼承之生效要件，
    即以書面向法院為之並以書面通知因其拋棄而應為繼承之人
    ，始生拋棄繼承之效力，致生爭議。為明確計，並利繼承關
    係早日確定，此通知義務係為訓示規定，爰改列為第三項規
    定，並酌作修正。』等旨益明。」，亦有最高法院98年台上
    第862號判決要旨可資參考。故關於先順位之繼承人於向法
    院聲明拋棄繼承時，固應依前揭法條規定，就可通知之因其
    拋棄而應為繼承之人以書面通知其情事，惟不論民法第1174
    條於97年1月2日修正前後，關於聲明拋棄繼承之人所負應以
    書面因其拋棄而應為繼承之人之義務之規定，均非其拋棄繼
    承之生效要件；而因先順位拋棄繼承而應為繼承之人得行使
    拋棄繼承之權利之期間，非以其知悉被繼承人死亡即繼承開
    始時起算，亦非以先順位繼承人拋棄繼承之時起算，而應以
    其確實知悉先順位繼承人拋棄繼承而使其自己成為應為繼承
    之人時起算，合先敘明。經查，依證人即被繼承人陳榮全之
    女乙○○於本院準備程序中到庭所陳：「（問：法官你父親
    過世時，你與戊○○有辦理拋棄繼承，還有通知何人？）當
    時我的祖父母都不在了，我與我妹妹有辦理拋棄繼承。」、
    「（問：你們當時你們在書狀內有通知下順位的繼承人，當
    時你們通知何人？通知我與我妹的小孩。」、「（問：你的
    小孩在辦理拋棄繼承時有無通知到丁○○？）沒有，我想只
    有我們才是繼承人。」等語（見本院98年10月27日準備程序
    筆錄），另證人即被繼承人陳榮全之女戊○○於準備程序中
    到庭亦為相同之陳述，兩造就此部分事實亦不爭執，可見被
    上訴人主張其於陳榮全死亡即繼承開始時，並不知悉陳榮全
    之第一順位繼承人即其子女及孫子女拋棄繼承一節，即非無
    可採。又查，依據被上訴人所提出之業欣財信管理股份有限
    公司98年2月17日專訪通知書（業欣財信公司外訪留函）內
    載其受訴外人中國信託銀行委託處理逾期帳款催收事宜，以
    陳榮全積欠訴外人中國信託銀行之信用卡消費款項，被上訴
    人為陳榮全之繼承人，而向被上訴人等2人催收陳榮全生前
    之欠款，此有被上訴人所提出之前揭通知書影本在卷可參，
    則被上訴人主張其係因訴外人之催收陳榮全生前所欠款項，
    始知悉其為應繼承陳榮全債務之人一節，尚堪信為真實；上
    訴人抗辯被上訴人應早於此時即陳榮全死亡時，或其兄陳榮
    豐死亡辦理喪事之時，即已知悉陳榮全之先順位繼承人拋棄
    繼承，而使其成為應繼承陳榮全遺產之人一節，並未舉證證
    明其此部分抗辯屬實，自非可採。
三、又按「繼承之拋棄，溯及於繼承開始時發生效力。」，民法
    第1175條定有明文；再按「民法第一千一百七十四條規定，
    繼承人拋棄其繼承權，應於知悉其得繼承之時起二個月內以
    書面向法院為之；同法第一千一百七十五條規定繼承之拋棄
    ，溯及於繼承開始時發生效力。故法定繼承人之繼承權如經
    合法拋棄，即依法喪失繼承權，至於法院就繼承人拋棄繼承
    之聲明，准予備查，僅有確認之性質，非謂拋棄繼承之意思
    表示經法院准予備查後始生效力。」，亦有最高法院89年台
    上第1403號判決要旨可參。經查，本件被上訴人又主張其於
    因訴外人業欣財信管理股份有限公司催收陳榮全之生前欠款
    後，始知悉陳榮全之第一順位繼承人即其子女及孫子女均拋
    棄繼承，而於法定期間內拋棄其對於陳榮全之繼承權一節，
    經本院調取本院98年度繼字第641號民事卷宗核閱結果，被
    上訴人等2人係於98年3月3日具狀向本院聲請拋棄其對於陳
    榮全之繼承權，並經本院以98年4月7日板院輔家試98年度繼
    字第641號函准予備查在案，以被上訴人等2人係因訴外人業
    欣財信管理股份有限公司之催收陳榮全生前之欠款而於98年
    2月17日知悉其應為繼承陳榮全之人一事，業如前述，而被
    上訴人等2人於98年3月3日具狀向本院聲請拋棄其對於陳榮
    全之繼承權，尚未逾民法第1174條第2項所定之期間，可認
    為被上訴人所為拋棄繼承之行為，應發生拋棄繼承之效力，
    則被上訴人等2人對於被繼承人陳榮全，即因被上訴人之拋
    棄繼承行為，溯及繼承開始時發生效力，其間即無繼承關係
    存在，被上訴人等不繼承陳榮全所遺一切財產上之權利義務
    ，亦即不繼承陳榮全所遺之積極財產，亦不繼承陳榮全所遺
    之消極財產即債務，從而，本件被上訴人等主張其無庸償還
    陳榮全生前對於上訴人所欠之借款一節，即屬可採。
四、綜上所述，本件被上訴人主張其已拋棄其對於上訴人之債務
    人陳榮全之繼承權，不繼承陳榮全之財產上一切權利義務，
    故對於陳榮全對上訴人所負之借款債務不負清償責任，上訴
    人不得向被上訴人請求償還其債務人陳榮全對上訴人所負之
    借款債務，上訴人自不得執其對於債務人陳榮全之執行名義
    ，對被上訴人等所有之財產為強制執行等情，應屬可採。從
    而，被上訴人請求撤銷上訴人對於被上訴人之強制執行程序
    ，即應認為有理由，應予准許。原判決撤銷本院98年度司執
    土字第23109號強制執行案件中就被上訴人之財產部分所為
    之強制執行程序，並無違誤。上訴意旨指摘原判決不當，求
    予廢棄改判，為無理由，應駁回其上訴。
伍、本件事證已臻明確，兩造其餘主張及攻擊防禦方法與證據，
    經本院斟酌後，與本件判決結果已不生影響，故不一一論列
    ，附此敘明。
陸、結論：本件上訴為無理由，依民事訴訟法第385條第1項前段
    、第436條之1第3項、第449條第1項、第78條，判決如主文
    。
中    華    民    國    98    年    12    月    30    日
            民事第一庭  審判長法  官  李世貴
                              法  官  黃信樺
                              法  官  許瑞東
以上正本證明與原本無異
本件不得上訴
中    華    民    國    98    年    12    月    30    日
                              書記官  賴玉芬


司法院資訊處製作；財團法人民間司法改革基金會備份。
